【裁判字號】    98,簡上,681
【裁判日期】    990506
【裁判案由】    損害賠償
【裁判全文】
臺灣臺北地方法院民事判決             98年度簡上字第681號
上  訴  人  乙○○
訴訟代理人  丙○○
被上訴人    華南產物保險股份有限公司
法定代理人  甲○○
訴訟代理人  戊○○
上列當事人間請求損害賠償事件，上訴人對於民國98年7 月31日
本院臺北簡易庭97年度北簡字第27172 號第一審判決提起上訴，
本院於99年4月22日言詞辯論終結，判決如下：
    主      文
原判決廢棄。
被上訴人第一審簡易之訴駁回。
第一、二審訴訟費用由被上訴人負擔。
    事實及理由
壹、程序方面：
    被上訴人法定代理人原為蔡承祐，嗣於本院訴訟繫屬後變更
    為甲○○，新法定代理人甲○○遂於民國98年12月17日提出
    書狀聲明承受訴訟（見本院卷第28頁），並提出保險公司營
    業執照在卷足稽，核與民事訴訟法第170 條、第175 條、第
    176 條規定相符，應予准許。
貳、實體部分：
一、被上訴人主張：其承保訴外人經緯科技股份有限公司所有車
    號8696-ER 之自小客車（下稱系爭汽車）車體損失險，嗣於
    95年5 月23日19時30分許，系爭汽車由訴外人丁○○駕駛行
    經臺北市松山區○○○路○ 段103 巷、復興北路427 巷口時
    ，突遭上訴人所騎乘CLP-673 號重型機車撞擊被上訴人承保
    之系爭汽車致損，案經臺北市政府警察局交通大隊松山分隊
    處理，並經臺北市車輛行車事故鑑定覆議委員會作成鑑定覆
    議意見書，研判肇事主因為上訴人騎乘機車左方車未讓右方
    車先行，致發生系爭車禍事故，至丁○○駕駛系爭汽車有未
    注意車前狀況情事，僅為肇事次因，是上訴人即應負損害賠
    償責任。又系爭汽車受損部分，經修理廠以新臺幣（下同）
    14萬8800元（工資2 萬9650元、零件12萬9150元）估修，被
    上訴人並於理賠後獲被保險人簽復汽車保險賠款滿意書，則
    依保險法第53條規定，被上訴人當然合法取得被保險人對上
    訴人之求償權。至系爭車禍事故丁○○雖曾與上訴人於過失
    傷害之刑事訴訟以5 萬元達成和解，上訴人並撤回對丁○○
    之刑事告訴，惟該和解僅係針對上訴人因系爭車禍事故所受
    身體損害部分，並無妨礙被上訴人車體損失保險代位權之行
    使。為此，爰依保險代位及侵權行為之法律關係，並依民法
    第184 條第1 項、第191 條之2 、第196 條規定，請求上訴
    人就被上訴人所承保之系爭汽車受損負損害賠償責任等語。
二、上訴人則以：
    (一)依全案之警方照片及事故鑑定報告書業已指出車禍損失為
      前保險桿撞破、左前霧燈、引擎室下方多處擦痕等，系爭
      汽車完全沒有任何引擎蓋、前車燈之損傷，此與被上訴人
      求償之車損報價明細大相逕庭，其請求顯與事實不符；況
      被上訴人先後所提車損報價單差異甚大，其真實性不無疑
      問。又上訴人遭撞之受傷狀況為右方骨盆腔骨折，並無其
      他明顯外傷，以系爭汽車板金厚度而言，實不致有如此凹
      痕，堪認證人丁○○於原審為引擎蓋受損之證述尚非可採
      ；遑論車禍當天因天候不佳，遂未能測量煞車痕，上訴人
      質疑丁○○於巷弄有超速之可能。是故引擎蓋、前車燈之
      車損既不在鑑定報告書及現場照片中，上訴人自無須賠償
      此部分損害。
    (二)兩造就系爭車禍事故曾於96年8 月17日以5 萬元達成和解
      ，以撤回刑事附帶民事訴訟（即本院刑事庭96年交附民第
      120號案件），此際丁○○應對本件其餘之民事請求拋棄
      ，雖未載明於和解文件上，但上訴人認知為將此事完全解
      決，在基於誠信之立場原則，被上訴人自亦不得再向上訴
      人請求損害賠償。
三、原審判決命上訴人應給付被上訴人8萬4049元，及自97年5月
    13日起至清償日止，按年息5 ％計算之利息，並駁回被上訴
    人其餘之訴，同時就被上訴人上揭勝訴部分依職權宣告假執
    行，上訴人如以8 萬4049元為被上訴人預供擔保得免為假執
    行。前揭上訴人勝訴部分，因被上訴人並未提起上訴而告確
    定，至上訴人就其敗訴部分，表明不服提起本件上訴，並於
    本院為上訴聲明：(一)原判決不利於上訴人部分廢棄；(二)被上
    訴人在原審之訴駁回。被上訴人則為答辯聲明：上訴駁回。
四、本件兩造爭執之重點在於：
    (一)本件事故的發生上訴人是否為肇事的原因？訴外人丁○○
      是否亦為肇事的原因？如均是，各應負擔之比例為何？
    (二)被上訴人得請求上訴人賠償之金額為何？丁○○曾與上訴
      人和解，被上訴人是否不得向上訴人請求清償？
五、得心證之理由：
    (一)本件事故的發生上訴人是否為肇事的原因？訴外人丁○○
      是否亦為肇事的原因？如均是，各應負擔之比例為何？
      被上訴人主張上訴人駕車肇事之事實，業據其提出臺北市
      車輛行車事故鑑定委員會鑑定意見書、報價單、理賠車輛
      零件申購單、統一發票、汽車保險賠款滿意書及汽車受損
      照片等件影本為證，核與本院依職權調閱之臺北市政府警
      察局交通警察大隊道路交通事故初步分析研判表、道路交
      通事故現場圖、台北市政府警察局松山分局交通分隊道路
      交通事故補充資料表、交通事故談話紀錄表、道路交通事
      故調查報告表(一)、(二)、臺北市○○○○○道路交通事故肇
      事人自首情形紀錄表及臺北市○○○○○道路交通事故照
      片黏貼紀錄表等件影本相符，並為上訴人所不爭執，本院
      審酌被上訴人所提證據，堪認其主張為真實。按汽車行駛
      至交岔路口，其行進、轉彎，應依下列規定：二、行至無
      號誌或號誌故障而無交通指揮人員指揮之交岔路口，支線
      道車應暫停讓幹線道車先行。未設標誌、標線或號誌劃分
      幹、支線道者，少線道車應暫停讓多線道先行；車道數相
      同時，轉彎車應暫停讓直行車先行；同為直行車或轉彎車
      者，左方車應暫停讓右方車先行。但在交通壅塞時，應於
      停止線前暫停與他方雙向車輛互為禮讓，交互輪流行駛，
      道路交通安全規則第102條第1項第2款定有明文。查上訴
      人於前開時、地，騎乘機車至肇事地點時，未遵守「左方
      車未讓右方車先行」之規定，致發生本件車禍，足資證明
      上訴人為本件車禍肇事原因；然被上訴人所承保車輛之駕
      駛人（即證人丁○○）行經繪有「慢」標字之處未減速慢
      行及注意車前狀況致撞及上訴人，有「未注意車前狀況」
      情事，亦為肇事之原因，為被上訴人所不爭，且被上訴人
      所承保車輛之駕駛人丁○○於交通事故談話紀錄表亦陳稱
      ：「我車行至肇事巷口時，我未踩剎車但有回油門減速」
      ，則被上訴人所承保車輛之駕駛人就本件車禍發生與有過
      失一節，堪予認定。審酌上訴人遵守「左方車未讓右方車
      先行」之規定為肇事原因等情，認上訴人就本件車禍應負
      10 分之6之過失責任，被上訴人應負10分之4之過失責任
      。
    (二)被上訴得請求上訴人賠償之金額為何？丁○○曾與上訴人
      和解，被上訴人是否不得向上訴人請求償？
      1.上訴人上訴理由稱：證人丁○○有提到車損的問題，我
        們有說如果要和解的話，就一次和解，不然不可能用五
        萬元來和解等語（見本院卷37頁正面）。
      2.然證人丁○○具結證稱：當時只希望他撤回對我的刑事
        告訴，也沒有簽和解書，沒有提到我對他的賠償請求權
        。當時的交通鑑定報告出來，因為當時上訴人一直告我
        刑事，我覺的很麻煩，但是與車損的部分沒有關云云（
        見本院36頁背面、37頁正面）。
      3.按「解釋意思表示，應探求當事人之真意，不得拘泥於
        所用之辭句，民法第98條定有明文。意思表示解釋之客
        體，為依表示行為所表示於外部之意思，而非其內心之
        意思，當事人為意思表示時，格於表達力之不足及差異
        ，恆須加以闡釋，至其內心之意思，既未形之於外，尚
        無從加以揣摩；故在解釋有對話人之意思表示時，應以
        在對話人得了解之情事為範圍，表意人所為表示行為之
        言語、文字或舉動，如無特別情事，應以交易上應有之
        意義而為解釋，如以與交易慣行不同之意思為解釋時，
        限於對話人知其情事或可得而知，否則仍不能逸出交易
        慣行的意義；解釋意思表示端在探求表意人為意思表示
        之目的性及法律行為之和諧性，解釋契約尤須斟酌交易
        上之習慣及經濟目的，依誠信原則而為之；關於法律行
        為之解釋方法，應以當事人所欲達到之目的、習慣、任
        意法規及誠信原則為標準，合理解釋之，其中應將目的
        列為最先，習慣次之，任意法規又次之，誠信原則始終
        介於其間以修正或補足之」，最高法院88年台上字第16
        71號判決意旨可資參照；次按「法律行為以得否與其原
        因相分離，可分為要因行為（有因行為）及不要因行為
        （無因行為）。前者如買賣、消費借貸等債權契約是；
        後者如處分行為、債務拘束、債務承認、指示證券及票
        據行為等屬之。民法上之典型契約固均屬有因契約，惟
        基於契約自由原則，當事人於不背於法律強行規定及公
        序良俗之範圍內，亦得訂定無因契約，此種由一方負擔
        不標明原因之契約，亦屬無因行為。準此，系爭宣誓書
        之內容所生『債務拘束』之效力，應堪認定」，最高法
        院88年台上第1189號裁判意旨亦可參照。
      4.經查，證人丁○○所駕駛之系爭汽車雖為訴外人經緯科
        技股份有限公司所有，但證人丁○○為經緯科技公司之
        員工，從而，證人丁○○因過失而撞傷上訴人，依民法
        第184條第1項前段及第185條之規定，應與訴外人經緯
        科技股份有限公司負連帶賠償責任。經本院依職權調閱
        證人丁○○因上訴人提出傷害告訴而被訴之傷害案件（
        本院96年度交易字第142號），該案上訴人提出刑事附
        帶民事訴訟請求之賠償金額為69萬3900元，有刑事附帶
        民事起訴狀在卷可憑（本院96年度交附民字第120號卷
        第2頁），前開刑事審判程序進行時，證人丁○○書寫
        一張字卡，記載「我願意出20萬元整，車子維修費17萬
        我願意自行負擔」，有該字卡附前開刑事卷可證（前開
        刑事卷第11頁），可見當時證人丁○○有為債務拘束之
        意思表示，證人丁○○證稱未提及車損部分，不足採信
        ；再觀上訴人原請求之金額為69萬元，被上訴人提出車
        損之請求金額為14萬8800元，如當時上訴人與證人丁○
        ○和解之時，未慮及車損部分，則證人丁○○雖給付上
        訴人5萬元之金額，但事後上訴人猶須賠償車損14萬880
        0元，形同上訴人除須給付保險公司金錢，還要撤回對
        證人丁○○之告訴，衡情顯非可能。證人丁○○既在刑
        事程序中已表達願意負擔車損部分，可見上訴人與證人
        丁○○和解之時，雖以證人丁○○給付五萬元為上訴人
        撤回其傷害告訴之條件，但同時證人丁○○願意負擔系
        爭車輛之車損，該部分應認為係證人丁○○無因行為之
        債務拘束。從而，依前開最高法院裁判要旨，解釋當事
        人之真意，並衡酌告訴人收受五萬元後撤回告訴等情，
        應認上訴人抗辯為可採。原審未及審酌證人丁○○在刑
        事程序中已表示願意負擔車損部分，未及審酌上訴人僅
        請求5萬元撤回傷害告訴之真意，而為上訴人敗訴之判
        決，尚有未洽，上訴意旨指摘原判決不當，求予廢棄改
        判，為有理由，爰由本院予以廢棄改判如主文所示。
六、本件事證已臻明確，兩造其餘攻擊防禦方法及證據資料，核
    與本件判決結果不生影響，毋庸一一論述，併予敘明。
七、據上論結，本件上訴人之上訴為有理由，依民事訴訟法第
    436條之1第3項、第450條、第78條，判決如主文。
中    華    民    國    99    年    5     月    6    日
                  民事第四庭  審判長法  官  周祖民
                                    法  官  余明賢
                                    法  官  趙子榮
以上正本係照原本作成
本判決不得上訴
中    華    民    國    99    年    5     月    6    日
                                    書記官  謝榕芝

司法院資訊處製作；財團法人民間司法改革基金會備份。
